【裁判字號】    95,台上,347
【裁判日期】    950302
【裁判案由】    所有權移轉登記等
【裁判全文】
最高法院民事判決              九十五年度台上字第三四七號
    上  訴  人  甲○○
                        號9樓.
    法定代理人  王  完
    訴訟代理人  簡長順律師
    被 上訴 人  乙○○
上列當事人間請求所有權移轉登記等事件，上訴人對於中華民國
九十三年六月二十三日台灣高等法院第二審判決（九十三年度上
字第二六二號），提起上訴，關於請求所有權移轉登記部分，本
院判決如下：
    主  文
原判決關於駁回上訴人請求所有權移轉登記之上訴暨該訴訟費用
部分廢棄，發回台灣高等法院。
    理  由
本件原審維持第一審所為駁回上訴人請求如第一審判決附表（下
稱附表）一所示三筆土地應有部分十分之二移轉登記部分之判決
，駁回其上訴（關於上訴人其他上訴部分，另結），無非以：上
訴人與被上訴人及訴外人潘中義於民國八十年二月二日訂定買賣
標的物為坐落台北縣樹林鎮○○○段石灰坑小段（下均同小段）
三十六地號土地權利範圍十分之二，及四十五地號、四十五－一
地號土地所有權利範圍全部之不動產買賣契約（下稱系爭買賣契
約），上訴人並將如第一審判決附表（下稱附表）一所示三筆土
地應有部分十分之二移轉登記與被上訴人後於八十三年十一月十
五日以附表二所示十二筆土地應有部分十分之二，設定擔保債權
額新台幣（下同）三百二十萬元抵押權（下稱系爭抵押權）與被
上訴人。茲上訴人主張：系爭買賣標的物中之四十五－一地號土
地屬於農地，被上訴人及潘中義於系爭買賣契約訂定當時並無自
耕能力，依修正前土地法第三十條規定，因該筆土地買賣無效，
則系爭買賣契約全部無效云云，被上訴人則否認之，兩造情詞各
執。查私有農地所有權之移轉，其承受人以能自耕者為限，並不
得移轉為共有，違反前項規定者，其所有權之移轉無效，修正前
土地法第三十條第一、二項固定有明文。惟關於耕地之買賣，承
買人雖係無自耕能力之人，但如約定由承買人指定登記與任何有
自耕能力之特定第三人，即非民法第二百四十六條第一項以不能
之給付為契約標的，難認其契約為無效。又在立約當時承買人雖
無自耕能力，而約定待承買人自己有自耕能力時方為移轉登記，
或約定該耕地之所有權移轉與無自耕能力之特定第三人，待該第
三人有自耕能力時再為移轉登記者，依同條項但書規定契約仍為
有效。上開土地法第三十條已於八十九年一月二十六日修正公布
刪除，惟系爭買賣契約係於八十年二月二日訂立，依法律不溯既
往原則，仍應適用上開土地法之規定。系爭買賣標的物四十五－
一地號土地（含分割出之四十五－十五、四十五－十六地號土地
）地目為旱地，屬土地法所稱之農地。而系爭買賣契約訂定當時
，被上訴人雖不具自耕農身分，然契約書上所載另一買受人潘中
義具自耕農身分，有被上訴人提出之戶籍謄本為證，且為上訴人
所不爭執。系爭買賣契約書第九條約定：「登記名義人由甲方（
被上訴人、潘中義）之指定，乙方（上訴人）不得異議」；兩造
於八十三年十一月十六日另簽立土地買賣契約書加以確認補充，
其第九條亦為相同之記載。足見買賣雙方於訂約當時，就承受買
賣土地之登記名義人，得由賣方（按應係「買方」之誤繕）於買
賣標的土地移轉登記前決定，亦即登記名義人由被上訴人、潘中
義或其他第三人為決定。系爭買賣標的中之四十五－一地號土地
雖為農地，被上訴人於訂約時因不具自耕能力，不得為登記名義
人，惟仍得依契約雙方當事人上開約定，指定具自耕能力之登記
名義人，或約定嗣具自耕農身分之潘中義，於依法取得自耕能力
證明後為農地移轉登記之名義登記人，則農地部分之買賣，仍為
有效。上訴人主張系爭買賣契約無效，並依不當得利規定，請求
被上訴人將附表一所示土地應有部分移轉登記，自無理由。又依
兩造於八十三年十一月十六日簽立之不動產買賣契約所定之付款
方式，上訴人履行移轉登記土地所有權於被上訴人所指定之名義
登記人，並領得所有權狀及其他約定事項之後，上訴人始得對被
上訴人請求其他價款。上訴人將附表一所示之土地應有部分十分
之二移轉登記與被上訴人，卻遲未取得買賣標的物中之四十五地
號、四十五－十七地號（分割自四十五地號）其餘所有權應有部
分十分之八，四十五－一地號（包含分割出之四十五－十五、四
十五－十六地號）農地所有權全部，即令上訴人數度以存證信函
通知被上訴人、潘中義偕同辦理土地移轉登記，惟上訴人通知當
時，並未取得買賣標的物之所有權利，上訴人既未將土地所有權
移轉登記完畢並領得所有權狀，依約尚不得向被上訴人請求其餘
價款，被上訴人自不生給付遲延問題。上訴人以被上訴人給付價
金遲延為由，表示解除契約，即不生法效。從而上訴人以系爭契
約解除為由，請求被上訴人將附表一所示土地應有部分十分之二
移轉登記與上訴人，為無理由，不應准許等詞，為其判斷之基礎
。
查私有農地所有權之移轉，其承受人以能自耕者為限，違反前項
規定者，其所有權之移轉無效，修正前土地法第三十條第一、二
項定有明文。故於土地法第三十條於八十九年一月二十六日修正
公布刪除前，約定出賣私有農地與無自耕能力人之買賣契約，除
有民法第二百四十六條第一項但書及第二項之情形外，依同條第
一項前段規定，其契約應屬無效。因此農地之買賣，倘承買人係
無自耕能力人，而約定得由承買人指定登記於第三人時，必須明
白約定指定登記於任何有自耕能力之第三人，或具體約定登記於
有自耕能力之特定第三人，始能認非民法第二百四十六條第一項
以不能之給付為契約之標的，其契約方屬有效。其次，承受私有
農地所有權之人有無自耕能力，應以承受時為準，如其承受時無
自耕能力，不因嗣後承受人取得自耕能力，使原屬無效之契約成
為有效。查系爭買賣標的物四十五－一地號土地（含分割出之四
十五－十五、四十五－十六地號土地，下稱四十五－一地號等土
地）地目為旱地，屬修正前土地法所稱之農地，而系爭買賣契約
第九條或兩造訂定之八十三年十一月十六日不動產買賣契約第九
條，均僅約明：「登記名義人由甲方（之）指定，乙方不得異議
」，為原審確定之事實。果爾，被上訴人與上訴人並未約定指定
登記於任何有自耕能力之第三人或具體約定登記於有自耕能力之
特定第三人；倘系爭買賣契約訂定當時，為買受人之被上訴人、
第三人潘中義均無自耕能力，依前揭說明，系爭土地買賣即不能
認非民法第二百四十六第一項以不能之給付為契約之標的，其契
約自始無效。查上訴人於本件訴訟一再爭執第三人潘中義於系爭
買賣契約訂定當時，並無自耕能力（見一審卷第五頁、原審卷第
十三頁），乃原審竟謂系爭買賣契約訂定當時，被上訴人雖不具
自耕農身分，惟契約書上所載另一買受人潘中義具自耕農身分，
為上訴人所不爭執，核與卷存資料不符。原審以此為不利於上訴
人論斷之基礎，於法殊有未合。復查系爭買賣標的物，果如上訴
人主張係三十六地號土地權利範圍十分之二及四十五地號（連同
分割之四十五－十七地號）、四十五－一地號（連同分割之四十
五－十五、四十五－十六地號）所有權全部，其面積核計為二二
九平方公尺、一０五二平方公尺、一０九八九平方公尺，四十五
－一地號農地遠大於非農地之其他二筆土地，果若系爭買賣契約
中關於四十五－一地號農地買賣部分無效，關於非農地之三十六
地號、四十五地號土地之買賣部分是否仍為有效，尚須綜合法律
行為全部之旨趣，當事人訂約時之真意、交易之習慣及其他具體
情事，並本於誠信原則予以斟酌（本院七十五年台上字第一二六
一號判例參看），尚有待事實審調查審認，應一併予以發回。上
訴論旨，指摘原判決關於請求移轉登記部分為不當，聲明廢棄，
非無理由。
據上論結，本件上訴為有理由。依民事訴訟法第四百七十七條第
一項、第四百七十八條第二項，判決如主文。
中    華    民    國  九十五  年    三    月    二    日
                      最高法院民事第六庭
                          審判長法官  許  朝  雄
                                法官  謝  正  勝
                                法官  鄭  玉  山
                                法官  吳  麗  女
                                法官  袁  靜  文
      本件正本證明與原本無異
                                      書  記  官
中    華    民    國  九十五  年    三    月   十四   日
                                                      Ｅ


司法院資訊處製作；財團法人民間司法改革基金會備份。
